臺灣高雄地方法院民事判決　　　　　　　94年度家訴字第42號
原　　　告　乙○○
訴訟代理人　謝國允律師
被　　　告　戊○○
訴訟代理人　李興宣律師
上當事人間確認婚姻無效事件，本院於民國94年6 月15日言詞辯
論終結，判決如下：
  主  文
確認原告與被告間之婚姻不成立。
訴訟費用由被告負擔。
  事實及理由
一、本件原告起訴主張：原告與被告雖於民國93年11月3 日經戶
    政機關登記結婚而為夫妻，惟兩造並未依法舉行任何公開之
    儀式，亦無任何證人見證兩造結婚，故兩造之婚姻自屬無效
    ，爰依法訴請確認原告與被告間之婚姻不成立等語，並請求
    判決如主文所示。
二、被告則以：兩造於93年10月25日結婚時，確曾在高雄市○○○路10之1 號被告之住處，在親友的見證下，拜過高堂，並
    於94年1 月1 日在同一處所之「湘味餐廳」宴客1 桌，補行
    結婚之公開儀式，原告所主張兩造結婚時未舉行公開儀式及
    未有2 人以上之證人等情，並非實在，並應就所主張之事實
    負舉證之責等語，資為抗辯；並請求駁回原告之訴。
三、按結婚應有公開之儀式及2 人以上之證人，又結婚不具備該
    等方式者無效，民法第982 條第1 項及第988 條第1 款分別
    定有明文。又經依戶籍法為結婚之登記者，依同法第982 條
    第2 項之規定，雖推定其已結婚，然僅有推定之效力，當事
    人仍得提出反證以推翻之。另所謂「公開之儀式」係指結婚
    之當事人應行定式之儀禮，使不特定人得以共聞共見認識其
    為結婚者而言（最高法院51年台上字第551 號判例參照）。
    而所謂定式之禮儀，不論係依循舊俗或新式，要必以使在場
    共聞共見之不特定人，就其所行儀式之外表，依一般客觀習
    慣，立可認識其為結婚者始足當之，倘就其現場情狀，無從
    認識係舉行結婚儀式，縱當事人主觀上係舉行婚禮，仍不得
    為有公開之定式禮儀。是以縱有置酒席，如其情狀無從認為
    舉行結婚儀式，使與宴者得以瞭解赴宴之目的，雖其主觀以
    為舉行婚禮，仍不得謂有公開之儀式，即使已為結婚登記，
    若欠缺公開儀式之婚姻成立要件，則結婚仍屬無效。又婚姻
    無效之訴與婚姻不成立之訴不同，此觀民事訴訟法第568 條
    第1 項規定自明。是若夫妻雙方根本未依民法第982 條第1
    項之規定舉行公開儀式，亦即無結婚之事實，僅在戶籍上為
    結婚之登記，而有婚姻之形式，核此情形係應屬婚姻不成立
    ，先予敘明。
四、經查：
（一）兩造係93年10月25日結婚，並於93年11月3 日向戶政機關
      申請結婚登記，此有原告所提出之戶籍謄本1 份在卷可稽
      ，並經本院依職權向高雄市左營區戶政事務所查詢無訛，
      有高雄市左營區戶政事務所94年5 月31日高市左戶字第09
      40003867號函所示，此部分之事實，已足堪認定。惟兩造
      雖曾至戶政機關為結婚之登記，依前開論述，仍非不得舉
      出反證予以推翻。
（二）而依戶籍謄本所載，兩造係於92年10月25日結婚，被告亦
      稱舉行婚禮之日期，確係93年10月25日，且曾補請婚宴等
      語；而被告之親友，包括被告之妹丙○○、丁○○及妹夫
      甲○○等人，亦均來院證述兩造確有於93年10月25日，在
      高雄左營大路10號之1 被告之住處舉行拜堂儀式之情，然
      依原告所提出，且形式上為被告所不爭執之行政院國軍退
      除役官兵輔導委員會楠梓榮民自費安養中心（以下簡稱楠
      梓榮民自費安養中心）點名表所示，原告於93年10月25日
      當天，均在楠梓榮民自費安養中心，並無請假外出之紀錄
      ，此有楠梓榮民自費安養中心證明書及點名表各1 份在卷
      可參，是證人侯丙○○、丁○○及甲○○所為之此部分之
      證詞，已與前開原告所提出之楠梓榮民自費安養中心之證
      明書有異，在上揭證人丙○○等人分別為被告之胞妹或妹
      婿，有極親密親屬關係之情形下，渠等所為上開之證詞，
      因與第三人即楠梓榮民自費安養中心所出具之證明書內容
      相左，自難遽信為真。況另觀證人丙○○及丁○○所證述
      ，被告所稱舉行儀式之地點，係在被告位於高雄市左營區
      ○○○路10之1 號透天厝之2 樓，且當日僅有被告之母、
      胞妹及妹婿甲○○在場，另當日該處並未特別佈置，諸如
      懸掛八仙彩、紅喜字等，亦無燃放鞭炮之情形（見本院卷
      第27頁、29頁至30頁），則被告所稱舉行結婚之拜堂儀式
      ，因係在一透天厝之2 樓舉行，外觀上又無特別足以張顯
      其內正在進行結婚儀式之表徵，是在客觀上堪認並無法使
      行經上開處所之不特定人得以共聞共見認識渠等係在內舉
      行婚禮，自亦與上開公開儀式之要件不符。故縱證人丙○○、丁○○及甲○○之證詞為真，兩造確有拜堂之舉，亦
      難認已符合結婚應舉行「公開儀式」之要件。
（三）另就被告所稱曾於94年1 月1 日在高雄市左營區「湘味餐
      廳」補請婚宴乙節，業經原告加以否認；雖證人丙○○、
      丁○○及甲○○均到院證稱兩造有於94年1 月1 日補請婚
      宴之情，然觀證人丙○○及丁○○所證述：在94年1 月1
      日被告有在湘味餐廳開1 桌，並表示係補請婚宴，甲○○
      有在現場等語（分見本院卷第27頁、第30頁），與證人甲○○所證稱：當時僅是一個圓桌，並沒有看到桌上有菜，
      伊喝了半杯可樂就走了等詞（見本院卷第46頁）迥然有異
      ，則兩造是否確有補請婚宴之事實，已非無疑。況縱證人
      丙○○等人之證詞為真，兩造確有於94年1 月1 日在「湘
      味餐廳」宴客之舉，然證人丁○○亦證述：在補請婚宴之
      當日，除請客外，已無任何拜堂之儀式，亦無拍照等語（
      見本院卷第30頁），則在客觀上，亦無從認為可使不特定
      人得以共聞共見，並認識當時係在舉行結婚之儀式，而與
      公開之儀式有間。
（四）綜上所述，兩造既未依民法第982 條第1 項之規定，舉行
      在客觀上足使他人可共聞共見並認識正在進行結婚之公開
      儀式，亦即無結婚之事實，僅在戶籍上為結婚之登記，而
      有婚姻之形式，是原告以兩造間有結婚有無效之原因而訴
      請確認兩造間婚姻不成立，即有理由，應予准許。
據上論結，本件原告之訴為有理由，爰依民事訴訟法第78條，判
決如主文。
中　　華　　民　　國　　94　　年　　6 　　月　　29　　日
                  家事法庭法　官　李怡諄
上正本證明與原本無異。
如不服本判決，應於送達後20日內，向本院提出上訴狀並表明上
訴理由，如於本判決宣示後送達前提起上訴者，應於判決送達後
10日內補提上訴理由書（須附繕本）。
中　　華　　民　　國　　94　　年　　6 　　月　　29　　日
                          書記官　李憶如
